【裁判字號】    95,交訴,24
【裁判日期】    951115
【裁判案由】    過失致死
【裁判全文】
臺灣板橋地方法院刑事判決              95年度交訴字第24號
公  訴  人  臺灣板橋地方法院檢察署檢察官乙○
被      告  丙○○
選任辯護人  蘇漢祥律師
上列被告因過失致死案件，經檢察官提起公訴（94年度偵字第
12533 號），本院判決如下：
    主  文
丙○○無罪。
    理  由
一、公訴意旨略以：被告丙○○係任職於長鴻鷹架有限公司，負
    責駕駛小貨車載送鷹架往來工地，為從事業務之人，於民國
    94年7 月25日下午5 時30分許，駕駛車牌號碼為8A-4950 號
    之自用小貨車，沿臺北縣新莊市○○路由西向東往同市○○
    路方向行駛，行至上開幸福路6 號前時，理應注意車前狀況
    及兩車併行之間隔，並隨時採取必要之安全措施，且依當時
    狀況，又無不能注意之情事，竟疏未注意，未與由李和美沿
    同方向右側所駕駛車牌號碼為QFT-861 號之輕型機車保持行
    車安全間隔，致李和美駕駛機車偏左時，遭欲超越之上開丙
    ○○所駕自小貨車擦撞，造成李和美人車倒地，經緊急送往
    行政院衛生署臺北醫院救治，仍於當日晚間7 時43分許，因
    創傷致氣胸、失血性休克而不治死亡，因認被告所為係犯刑
    法第276 條第2 項之業務過失致死罪嫌等語。
二、按犯罪事實應依證據認定之，無證據不得認定犯罪事實；又
    不能證明被告犯罪者，即應諭知無罪之判決，刑事訴訟法第
    154 條第2 項、第301 條第1 項分別定有明文。次按認定犯
    罪事實所憑之證據，雖不以直接證據為限，間接證據亦包括
    在內，然而無論直接證據或間接證據，其為訴訟上之證明，
    須於通常一般人均不致有所懷疑，而得確信其為真實之程度
    者，始得據為有罪之認定，倘其證明尚未達到此一程度，而
    有合理之懷疑存在時，即難遽採為不利被告之認定，最高法
    院88年度臺上字第954 號判決意旨可資參照。又刑法上之過
    失犯，以行為人對於結果之發生應注意並能注意而不注意為
    成立要件，亦即行為人須有防止結果發生之注意義務，且客
    觀上無不能注意之情事，竟疏未注意，違反其注意義務，始
    能令其就該有預見可能性之結果負過失犯罪責。
三、公訴意旨認被告丙○○涉犯前開業務過失致死罪，無非係以
    被告坦承駕車與被害人李和美發生車禍之供述、證人甲○○
    於警詢中所為之證述、告訴人即被害人之子陳志和於警詢及
    偵查中之指訴、臺灣省臺北縣區車輛事故行車鑑定委員會北
    縣鑑字第941256號鑑定意見書、臺灣板橋地方法院檢察署檢
    察官勘驗筆錄、驗斷書、相驗屍體證明書、道路交通事故現
    場圖各一份、道路交通事故調查報告表二紙、現場及車損照
    片二十幀為其主要論據。訊據被告固坦承於上開時、地與被
    害人所駕機車同向而行，嗣被害人人車倒地而倒臥其自小貨
    車右後輪前方，及被害人因此死亡等事實，惟堅決否認有業
    務過失致死之犯行，辯稱：事發當時為下班尖峰時間，伊因
    為塞車所以車速很慢，剛起步不久就聽到「碰」的一聲，伊
    就將車子停下來，伊應該沒有擦撞到被害人之機車或身體；
    辯護人並為被告辯稱，當時被害人之機車可能係遭後方之機
    車撞及，方重心不穩倒向被告自小貨車下方等語。
  (一)證人甲○○、告訴人陳志和以證人身分於警詢中所為之陳述
    及行政院衛生署臺北醫院醫師曾富詮所開立之診斷證明書一
    紙，雖均係被告以外之人於審判外所為之言詞或書面陳述，
    然經本院於審判期日提示被告調查證據並告以要旨時，被告
    及辯護人於言詞辯論終結前均未聲明異議，且本院審酌證人
    甲○○係當時與被告同車之同事、證人陳志和為被害人之子
    、醫師曾富詮為依其專業執行業務之醫師，均無攀誣構陷被
    告之動機，又證人甲○○為事發時首先發現被害人倒地之人
    、醫師曾富詮為被害人到院後第一時間內詳細檢視被害人傷
    勢之專業人士，渠等於事發後記憶猶新之際所為之陳述，可
    信性甚高，如以之作為證據應屬適當，依刑事訴訟法第159
    條之5 規定，即有證據能力。
  (二)被告於上開時、地駕駛自小貨車搭載證人甲○○，適被害人
    並行駕駛前揭機車因故人車倒地，被害人身體並倒臥於被告
    所駕自小貨車右後輪前方等事實，為被告所自承，核與證人
    甲○○於警詢及本院審理中所為之證述相符，並有道路交通
    事故現場圖、現場草圖各一紙、道路交通事故調查表二紙、
    現場及車損照片二十幀附卷可稽。又被害人確實因本件車禍
    事故受有肝臟裂傷併內出血、連枷胸併血胸等創傷性出血致
    氣血胸、失血性休克而不治死亡等情，亦為被告所自承，核
    與證人即告訴人陳志和於警詢及偵查中所為之證述相符，並
    有行政院衛生署臺北醫院診斷證明書一紙附卷可稽，且經臺
    灣板橋地方法院檢察署檢察官督同檢驗員相驗屬實，製有勘
    驗筆錄、驗斷書、相驗屍體證明書各一份、相驗屍體照片八
    幀在卷可按，是此部分之事實堪以認定，合先敘明。
  (三)被告供承事發後被害人係仰躺、右手腋下在其自小貨車右後
    車輪下方，亦即被害人當時係右胸部位在其右後車輪下方，
    而依前開驗斷書及診斷證明書所載，被害人所受傷勢主要係
    右肋多支骨折（連枷胸）及肝臟裂傷。按一般機車駕駛人若
    人車倒地，通常係頭部、四肢會受有嚴重傷害，而胸腹部因
    倒地過程中雙手本能上會伸向前方護衛，除非撞擊力道太強
    ，否則受有嚴重傷勢之可能性較低，更何況本件被害人依驗
    斷書所載係受有左肩擦傷、左肘擦傷，右手部分並無明顯外
    傷（並可參見94年度相字第1021號相驗卷宗第56頁之相驗照
    片），可見倒地時應係身體左側倒地，故縱使胸腹部因此受
    傷，亦應以左胸腹部位受傷之可能性較高，惟被害人之主要
    傷勢竟係位於右胸及右上腹之肝臟，顯見其右胸部位應有遭
    被告上開自小貨車之右後車輪壓及，方會造成上開嚴重傷勢
    ，應無疑義。
  (四)本件事故發生原因依公訴意旨所指，係認當時被告駕駛上開
    自小貨車自左側超越被害人所駕機車時，不慎擦撞被害人之
    機車，又證人甲○○於警詢時亦曾證稱：「我有看到機車好
    像被自小貨車右側車身（油箱位置）勾到摔倒。」等語（參
    見上開相驗卷宗第18頁），惟查：
  事故發生時被告之自小貨車在被害人機車之左側，而被害人
    係倒入被告自小貨車右側兩輪之間，且本件被害人依驗斷書
    所載係受有左肩擦傷、左肘擦傷，右手部分並無明顯外傷，
    業如前述，是被害人應係向左側或左前方倒地，應無疑義。
    然若被告所駕自小貨車係自被害人機車左側由後往前超越時
    擦撞被害人之機車或身體，被害人之機車在受有左後方往前
    之力量撞擊時，理應向右前方倒地，方符情理，且自小貨車
    既然擦撞被害人之身體或機車，顯見互相有所接觸，則縱使
    被害人之機車受自小貨車往前之力量拖帶而向左倒，亦因受
    自小貨車車身阻擋之故，須待被告自小貨車通過後，才會倒
    向左側（即倒於被告自小貨車車後），是不論係上開何種情
    形，被害人均不可能向左側或左前方倒入被告自小貨車右側
    車下兩輪之間甚明，故被害人之機車是否係先遭被告之自小
    貨車擦撞，即非無疑。
  就上開證人甲○○於警詢中所為之陳述部分，其於警詢筆錄
    中之用語業已明確記載為「好像…」，換言之，證人甲○○
    當時並不能確定是否被害人之機車遭自小貨車右側車身所勾
    到；證人即製作證人甲○○警詢筆錄之警員林佑俊於本院審
    理中亦證稱當時證人甲○○並不能肯定機車是被貨車油箱勾
    到等語（參見本院95年10月25日審判筆錄第3 、4 頁）。再
    依證人甲○○於本院審理中所述案發情形為：「那時候紅綠
    燈剛起步而已，然後就有一堆機車衝得很快，然後就看到一
    位婦人的車子由後往前靠過來，我是透過後視鏡看到的，那
    是慢慢的向我們車子的右側靠近，並且往我們的車子傾斜打
    算要抓我們的貨車，結果沒有抓到，就倒下來了。」等語觀
    之（參見本院95年8 月23日審判筆錄第3 頁），可見當時證
    人甲○○應僅見到被害人倒向被告自小貨車車身右側之動作
    ，至於被害人倒向被告自小貨車車身右側之原因究竟是被自
    小貨車所勾到，抑或係另外受到其他車輛之擦撞，證人甲○
    ○並不得而知甚明。
  證人即到場處理本起交通事故之警員林佑駿於本院審理中證
    稱被害人之機車與被告自小貨車間，並無明顯的擦撞痕跡等
    語（參見本院95年10月25日審判筆錄第3 頁），細觀卷內所
    附事發後之車損照片，被告自小貨車右側車身上之刮痕或擦
    痕，確實難以分辨係舊刮痕或係新刮痕，無從認定為被告自
    小貨車與被害人機車擦撞之痕跡。就上開證人甲○○於警詢
    中所提及之自小貨車油箱部分，證人林佑駿亦證稱：「好像
    有與身體接觸的摩擦，但是不是很肯定說是不是當時肇事所
    造成的。好像就是把灰塵弄掉一片，而不是刮痕。」等語（
    參見上開本院審判筆錄第4 頁），是以本件並無明確之證據
    證明當時被告之自小貨車曾擦撞被害人之機車，當無疑義。
    退步言之，縱使上開油箱部分之擦痕係被害人之身體擦過油
    箱時所造成，然該油箱係位於被告自小貨車右側車身下方，
    且略為內凹（參見94年度偵字第12533 號偵查卷第30頁下方
    照片），以一般機車駕駛人身體之相對位置實不易直接擦撞
    該油箱，毋寧說是被害人因故向左前方傾倒時擦及該油箱，
    反而較有可能。
  是綜合上開被害人倒地之方向、被告自小貨車與被害人機車
    之刮痕跡證等情觀之，尚難認被告自小貨車當時有擦撞到被
    害人之身體或所駕機車，反而是被害人因其機車受後方或右
    側車輛擦撞、或因路面不平等因素致重心不穩，因而向左側
    或左前方倒向被告自小貨車右側兩輪間之可能性較高。
  (五)本件案發時間為94年7 月25日下午5 時30分許，正值星期一
    下班尖峰時間，而案發路段之新莊市○○路，依卷附現場圖
    及現場照片觀之，為雙向各一車道之路段，路面狹小，是被
    告稱當時因塞車之故，故車速很慢，尚非無據。而依一般人
    之道路駕駛經驗，在單向僅有一車道之路段塞車或交通流量
    大時，汽車（不含機車）僅能靠路中心依序緩慢前進，而機
    車因車身較小之故，往往會在靠路面邊線一側以較快之速度
    魚貫前進，直到因前方壅塞而無法前進為止，在此種情形下
    ，汽車通常行進速度較慢、機車行進速度較快，亦即汽車多
    半係「前車」、而機車則係自後方而來之「後車」。本件證
    人甲○○前揭於本院審理中所述之案發情形：「那時候紅綠
    燈剛起步而已，然後就有一堆機車衝得很快，然後就看到一
    位婦人的車子由後往前靠過來。」等情，即與上開經驗法則
    相符，應堪採信。而本件並無證據證明當時被告自小貨車係
    由後往前超越被害人之機車，或與其併行，反之，依證人甲
    ○○所述及一般人之駕駛經驗，應係被害人之機車自右後方
    沿路面邊線往前接近被告自小貨車之可能性較高。則在此種
    情形下，被告之自小貨車乃係「前車」，自無公訴意旨所指
    違反注意「車前」狀況義務之可能，而被告自小貨車依卷附
    現場圖觀之，事故發生時距離路面中心之雙黃實線僅有0.2
    至0.4 公尺，並無偏向右側行駛之情形，亦難認其有何未注
    意併行距離之情形，且在被告自小貨車為前車之情形下，應
    密切注意併行距離者反而應是由後往前併行或超越之被害人
    機車。是在無證據證明被告之自小貨車係由後往前超越前方
    被害人之機車或與之併行之情形下，縱使被告之自小貨車確
    有與被害人之機車擦撞，以其車身距離路面中心雙黃實線僅
    有0.2 公尺至0.4 公尺之情觀之，亦難認被告有違反兩車併
    行間隔之過失。
  (六)證人甲○○業已證稱經其示警後，被告隨即將自小貨車煞停
    等情（參見本院95年8 月23日審判筆錄第4 頁），而依被告
    及證人甲○○所述，被害人之身體當時係在自小貨車右後車
    輪下方，亦即自小貨車右後車輪僅係碾壓被害人右側胸腹，
    尚未完全碾過，核與前揭被害人僅有右胸腹部位受有右肋多
    支骨折（連枷胸）及肝臟裂傷，左胸腹部位未受有其他明顯
    傷勢等情相符，可徵被告在證人甲○○出聲示警，或其本人
    所供在聽到撞擊或倒地聲響後，確實馬上將車煞停，當可採
    信，是此部分亦難認其有違反注意義務之情形，堪以認定。
  (七)本件經送臺灣省臺北縣區車輛行車事故鑑定委員會鑑定結果
    ，雖認被告未注意兩車併行之間隔距離，為肇事原因之一，
    有該鑑定委員會北縣鑑字第941256號鑑定意見書一份在卷可
    按；然該鑑定意見書肇事分析中關於駕駛行為部分係認定為
    ：「丙○○駕駛自用小貨車，於前述時、地，沿新莊市○○
    路單向寬3.7 公尺之車道往中平路方向行駛，行經肇事地點
    與同向右側輕型機車之李和美未保持行車安全間隔，致李員
    駕駛機車偏左時，遭欲超越之詹車擦撞。」等情，然其中並
    無證據證明被告當時係從後方超越被害人之機車，業如前述
    ，且該鑑定意見中既認為本件事故發生係因被害人之機車「
    偏左」，而非被告之自小貨車「偏右」，顯亦難認被告自小
    貨車有未保持併行間隔之疏失，是上開鑑定委員會鑑定結果
    ，即難遽以採認。本件經再送臺灣省車輛行車事故覆議鑑定
    委員會覆議結果，即認因被害人已死亡，且被害人之機車已
    經移動暨兩車相對碰撞位置不明而無從鑑定，有該覆議鑑定
    委員會95年1 月13日府覆議字第0940100875號函文在卷可參
    。
四、綜上所述，本件並無證據證明被告自小貨車係由後方超越被
    害人之機車或與之併行，亦無跡證證明被告自小貨車確曾擦
    撞被害人之身體或機車，且由被害人倒地之方向觀之，其當
    係受其他外力之影響而向左側或左前方倒入恰好行經該處之
    被告自小貨車右側兩輪間之可能性較高，是被害人雖係因被
    告自小貨車右後輪之碾壓故受有上開肝臟裂傷併內出血、連
    枷胸併血胸等創傷性出血致氣血胸、失血性休克而不治死亡
    ，惟因被害人突然倒入被告自小貨車右側兩輪間之情形並非
    被告事先所得預見，且被告經證人甲○○示警後隨即緊急煞
    停，尚難認被告有未注意車前狀況及兩車併行間隔等違反注
    意義務之情事。此外，復查無其他積極證據證明被告確有公
    訴意旨所指之業務過失致死犯行，不能證明被告犯罪，揆諸
    首揭法條及判例意旨，自應為無罪判決之諭知。
據上論斷，應依刑事訴訟法第301 條第1 項，判決如主文。
本案經檢察官吳宗光到庭執行職務。
中    華    民    國    95    年    11    月    15    日
                      交通法庭審判長法  官 李幼妃
                                    法  官 鄭燕璘
                                    法  官 張紹省
以上正本證明與原本無異。
如不服本判決應於送達後十日內向本院提出上訴狀。
                                    書記官 周雅玲
中    華    民    國    95    年    11    月    27    日


司法院資訊處製作；財團法人民間司法改革基金會備份。
